---
title: "Análisis de Letras"
author: "Exequiel Trujillo Escobar"
date: "`r Sys.Date()`"
description: "Extracción y análisis de letras de canciones"
format: 
  html:
    css: styles.css
    highlight-style: monokai
editor: visual
---

# Introducción

Este proyecto utiliza R para realizar análisis de letras de canciones. Se usará la database de \[LRCLIB\](<https://lrclib.net/db-dumps>) y a partir de ella se crearán data frames para cada caso de estudio.

A lo largo de todo el código se irá ejemplificando el desarrollo de una investigación sobre las letras de un conjunto de bandas. basado en algún grupo social, estilo, . El ejemplo será el ***indie chileno*** actual, por tanto se van a ejemplificar todas las funciones dentro de este contexto. Esto incluye creación de corpus de texto, análisis de frecuencia de palabras en ciertas bandas o en conjuntos de bandas, etc.

En resumen se tiene que definir una lista de artistas para analizar múltiples bandas. Crear un corpus unificado que combine las letras de todas las bandas seleccionadas. Realizar análisis lingüísticos básicos (frecuencia de palabras, longitud promedio, etc.). Incluir ejemplos de visualizaciones para explorar patrones.

#### Tareas por hacer (ToDo):

-   Análisis:

    -   Análisis de frecuencia léxica

    -   Análisis de sentimientos

    -   Análisis de complejidad textual

    -   Reconocimiento de patrones gramaticales

    -   Visualización de tendencias

    -   Análisis literario

        -   Explorar la existencia de paquetes para estudios lingüísticos y literarios con reconocimiento de pátrones de lenguaje por gramática en español.

## Instalación de librerías

Primero, cargamos las librerías necesarias:

```{r}

library(pacman)

p_load(httr,
       jsonlite,
       dplyr,
       rvest,
       DBI,
       RSQLite,
       stringi,
       writexl,
       readxl,
       quanteda,
       quanteda.textstats,
       wordcloud
       )

rm(list = ls()) # Descomentar si necesitamos limpiar entorno
```

# Exploración de la base de datos

Aquí importamos la base de datos, sus tablas y el tipo de información que pueden contener

## Importar base de datos

```{r}

# Función para conectar a la base de datos
conectar_bd <- function(db_path = "db.sqlite3") {
  if (!file.exists(db_path)) {
    stop("El archivo de la base de datos no existe.")
  }
  conn <- dbConnect(SQLite(), dbname = db_path)
  # message("Conexión exitosa a la base de datos: ", db_path)
  return(conn)
}

# Función para desconectar de la base de datos
desconectar_bd <- function(conn) {
  if (!inherits(conn, "DBIConnection")) {
    stop("El objeto proporcionado no es una conexión válida.")
  }
  dbDisconnect(conn)
  # message("Conexión cerrada correctamente.")
}

# Abrir conexión para hacer pruebas
conn <- conectar_bd()
# Listar tablas
# tables <- dbListTables(conn)
# print(tables)
desconectar_bd(conn)
```

El resultado son las siguientes tablas:

|  |  |  |  |  |  |
|----|----|----|----|----|----|
| "\_litestream_lock" | "\_litestream_seq" | "flags" | "lyrics" | "missing_tracks" | "sqlite_sequence" |
| "tracks" | "tracks_fts" | "tracks_fts_config" | "tracks_fts_data" | "tracks_fts_docsize" | "tracks_fts_idx" |

## Exploramos las tablas

```{r}
# Conectamos a la base de datos
conn <- conectar_bd()

# Leer los primeros registros de tracks
dataTracks <- dbGetQuery(conn, "SELECT * FROM tracks LIMIT 10")

# Consultar la estructura de tracks
columnsTracks <- dbGetQuery(conn, "PRAGMA table_info(tracks)")

# Leer los primeros registros de lyrics
dataLyrics <- dbGetQuery(conn, "SELECT * FROM lyrics LIMIT 10")

# Consultar la estructura de lyrics
columnsLyrics <- dbGetQuery(conn, "PRAGMA table_info(lyrics)")

# Desconectamos la base de datos
desconectar_bd(conn)
```

## Estructura de las tablas de interés

Nos interesa particularmente la tabla tracks y la tabla lyrics, la tabla tracks_fts parece útil para búsquedas rápidas, tiene solo el nombre, el artista y el album de las canciones con texto normalizado.

### Tracks

| Columna | Tipo | Descripción | Ejemplo |
|----|----|----|----|
| `id` | INT | Clave primaria de la tabla. Usada para identificar de manera única cada canción o pista. | 3 |
| `name` | TEXT | Nombre de la canción o pista. Es sensible a mayúsculas y minúsculas. | Wildest Dreams |
| `name_lower` | TEXT | Versión en minúsculas del nombre de la pista (`name`). | wildest dreams |
| `artist_name` | TEXT | Nombre del artista que interpreta la canción. Sensible a mayúsculas y minúsculas. | ZAYN feat. Sia |
| `artist_name_lower` | TEXT | Versión en minúsculas del nombre del artista (`artist_name`). | zayn feat sia |
| `album_name` | TEXT | Nombre del álbum en el que se encuentra la canción. | Dusk Till Dawn (Radio Edit) |
| `album_name_lower` | TEXT | Versión en minúsculas del nombre del álbum (`album_name`). | dusk till dawn radio edit |
| `duration` | FLOAT | Duración de la canción en segundos. | 239 |
| `last_lyrics_id` | INT | Referencia a otra tabla (como `lyrics`) que almacena las letras de las canciones. Algunas no coinciden con `id` necesariamente. | 3 |
| `created_at` | DATE | Representa la fecha y la hora en que se creó el registro. | 2022-11-14 11:46:45.978+00:00 |
| `updated_at` | DATE | Indica la fecha (y hora) en que se actualizó por última vez el registro. | 2022-11-14 11:46:45.978+00:00 |

### Lyrics

| Columna | Tipo | Descripción | Ejemplo |
|----|----|----|----|
| `id` | INT | Clave primaria de la tabla, única para cada registro de letras. | 3 |
| `plain_lyrics` | TEXT | Letras de la canción en formato simple (sin sincronización con la música). | Not tryna be indie\\nNot tryna be cool\\nJust tryna be in this\\nTell me, are you too?\\n\\nCan \[...\] |
| `synced_lyrics` | TEXT | Letras sincronizadas, con marcas de tiempo para seguir la canción mientras se reproduce. | \[00:09.66\] Not tryna be indie\\n\[00:12.30\] Not tryna be cool\\n\[00:14.99\] Just tryna be in \[...\] |
| `track_id` | INT | Clave foránea que referencia la columna `id` en la tabla `tracks`. Esto vincula las letras con las canciones. | 3 |
| `has_plain_lyrics` | BOOLEAN | Indica si hay letras simples disponibles (\[`TRUE` = 1\] o \[`FALSE` = 0\]). | 1 |
| `has_synced_lyrics` | BOOLEAN | Indica si hay letras sincronizadas disponibles (\[`TRUE` = 1\] o \[`FALSE` = 0\]). | 1 |
| `instrumental` | BOOLEAN | Indica si la pista es instrumental y, por lo tanto, no tiene letras. (\[`TRUE` = 1\] o \[`FALSE` = 0\]). | 0 |
| `source` | TEXT | Fuente de las letras (La mayoría está en NA). | NA |
| `created_at` | DATE | Fecha y hora de creación del registro. | 2022-11-14 11:46:45.978+00:00 |
| `updated_at` | DATE | Fecha y hora de la última actualización del registro. | 2022-11-14 11:46:45.978+00:00 |

# Definición de funciones de extracción

Ya teniendo claridad de la estructura de las tablas que nos interesan, comenzaremos a crear las funciones que nos permitan crear nuestros propios data frames extrayendo las columnas que nos interesan.

## El ejemplo

Partiremos con una sola banda

## Variables iniciales de ejemplo

```{r}

artista_ej <- "Niños del Cerro"
```

## Normalizar nombre de artista

Normalizar los nombres de los artistas es estandarizar su "formato" para que sean uniformes, independientemente de cómo estén registrados en la base de datos o ingresados por el usuario. Esto es útil para evitar problemas como registros duplicados o consultas fallidas debido a diferencias en mayúsculas, espacios, acentos, o caracteres especiales, como la ñ en "Niños del Cerro".

```{r}

# Función de normalización
nrmlztxt <- function(texto) {
  texto <- tolower(texto)                          # Minúsculas
  texto <- stri_trans_general(texto, "Latin-ASCII") # Eliminar acentos y especiales
  texto <- trimws(texto)                           # Eliminar espacios adicionales
  return(texto)
}

artista_ej_nrm <- nrmlztxt(artista_ej)
print(artista_ej_nrm)
```

Se ve que el resultado es "ninos del cerro", sin espacios, ni ñ, ni mayúsculas.

## Obtener canciones de un artista con las letras

```{r}

buscarPorArtista <- function(nombre_artista) {
  nombre_artista_nrm <- nrmlztxt(nombre_artista)
  # Conectamos a la base de datos
  conexion <- conectar_bd()
  
  # Proteger el nombre para consultas SQL
  nombre_artista_quoted <- dbQuoteString(conexion, nombre_artista_nrm)
  
  # Consulta SQL con LIKE (búsqueda flexible) y campo normalizado en la base de datos
  query <- paste0("
    SELECT 
      t.id AS track_id, t.name, t.name_lower, t.artist_name, t.artist_name_lower, 
      t.album_name, t.album_name_lower, t.duration, t.updated_at, 
      l.id AS lyrics_id, l.plain_lyrics, l.synced_lyrics, l.has_plain_lyrics, 
      l.has_synced_lyrics, l.instrumental
    FROM tracks t
    LEFT JOIN lyrics l ON t.last_lyrics_id = l.id
    WHERE t.artist_name_lower LIKE ", nombre_artista_quoted
  )
  
  # Ejecutar la consulta
  data <- dbGetQuery(conexion, query)
  
  # Desconectamos la bd
  desconectar_bd(conexion)
  return(data)
}

# Ejemplo de uso de la función con nombre sin normalizar
df_artista_ej <- buscarPorArtista(artista_ej)

# Mostrar las primeras filas del dataframe final
# head(df_artista_ej)
```

Arroja 51 filas con 15 variables: **track_id** (\<int\>), **name** (\<chr\>), **name_lower** (\<chr\>), **artist_name** (\<chr\>), **artist_name_lower** (\<chr\>), **album_name** (\<chr\>), **album_name_lower** (\<chr\>), **duration** (\<dbl\>), **updated_at** (\<chr\>), **lyrics_id** (\<int\>), **plain_lyrics** (\<chr\>), **synced_lyrics** (\<chr\>), **has_plain_lyrics** (\<int\>), **has_synced_lyrics** (\<int\>) e **instrumental** (\<int\>).

## Limpieza de duplicados

Supongamos que tenemos un pequeño subconjunto de datos:

| name_lower | artist_name_lower | has_synced_lyrics | updated_at | has_plain_lyrics |
|----|----|----|----|----|
| doce | asia menor | 0 | 2023-01-01 12:00:00 | 1 |
| doce | asia menor | 1 | 2023-01-02 12:00:00 | 1 |
| doce | asia menor | 1 | 2022-12-31 12:00:00 | 1 |

```{r}

limpiarDuplicadosU <- function(data) {
  # Ordenamos para establecer prioridades
  data <- data %>%
    arrange(
      name_lower,
      desc(has_synced_lyrics),  # Priorizar sincronizadas
      desc(has_plain_lyrics)    # Si no sincronizadas, preferir letras planas
    )
  
  # Detectamos canciones duplicadas
  data_unicos <- data %>%
    group_by(name_lower) %>%
    filter(
      # Mantenemos la primera versión en orden de prioridad
      row_number() == 1
    ) %>%
    ungroup()

   # Validación final para asegurar que el resultado es un dataframe
  if (!is.data.frame(data_unicos)) {
    stop("Error: 'data_unicos' no es un dataframe.")
  }
  
  return(data_unicos)
}

# Ejemplo
df_artista_ej <- limpiarDuplicadosU(df_artista_ej)
```

Funciona pero deja sin tratar algunos casos, como los (en vivo) o los que tienen ft. o feat. En este caso, la tabla disminuyó de 51 casos con 15 variables a 44 casos con 15 variables.

# El indie chileno

Ciertamente una banda no constituye un estilo artístico por completo. El indie de por sí es una categoría bastante amplia que refiere a artistas (solistas o bandas) que en general se encuentran por fuera del espacio de grandes discográficas y de estructuras comerciales importantes. Viene más de una producción independiente del arte, relativamente independiente al capital comparando con la música más comercial.

Lo amplio del indie también refiere a la diversidad de estilos que se entremezclan, desde el rock, el pop, el folk, música más electrónica, elementos de rap, etc. Con un sello bastante experimental en muchos casos, sonidos más difusos, cierto grado de sensación de letargo en algunas sonoridades extendidas en la escena.

### Definición de grupos artísticos

```{r}

bandas_indie <- c(
  "Adelaida",
  "Amarga Marga",
  "Anttonias",
  "Árbol Lunar",
  "Asia menor",
  "Asamblea Internacional del Fuego", #Poshardcore
  "Cabro",
  "Candelabro",
  "Chini and the technicians",
  "Chini png",
  "Columpios al Suelo",
  "Confío en tus amigos",
  "Cristóbal Gacitúa",
  "Cuando el problema no existe",
  "Cepa Funk",
  "Daniela Gatica y el fruto del ruido",
  "De Perder sus Pétalos",
  "Déjenme Dormir",
  "Dolorio & los Tunantes",
  "El cómodo silencio de los que hablan poco",
  "Etéreos",
  "Fin del Mundo",
  "Flores",
  "Floresalegría",
  "Frucola Frappé",
  "Gangrena Surf",
  "Helices",
  "Hemisferio Sur",
  "Hesse Kassel",
  "iiii", # Sí, es el nombre de la banda
  "Las Olas NoisPop",
  "Lejania",
  "Los animales también se suicidan",
  "Los repuestos superpuestos",
  "Los Santos Dumont",
  "Los Valentina",
  "Mark 62", # Pop punk
  "María Tyrana",
  "MonoAzul",
  "Niños del Cerro",
  "Novio",
  "Palacio Verde",
  "Paracaidistas",
  "Parálisis del Sueño",
  "Patio Solar",
  "Phuyu y la Fantasma",
  "Perrogato",
  "Protistas",
  "Rock N Chile",
  "Rosario Alfonso",
  # "Samsara", # Sale otra banda en inglés
  "Siniestra Pandora",
  "Silabario",
  "Super Especial",
  "Supertriste",
  "Teoría de Maicol", # Pop alternativo
  "Tus amigos nuevos",
  "Violentistas de Siempre",
  "99 Payasos" # Pop punk
)
```

## Crear corpus

```{r}

crearCorpusDeBandas <- function(lista_bandas) {
  # Inicializar un dataframe vacío
  corpus_data <- data.frame(
    track_id = integer(),
    name = character(),
    name_lower = character(),
    artist_name = character(),
    artist_name_lower = character(),
    album_name = character(),
    album_name_lower = character(),
    duration = double(),
    updated_at = character(),
    lyrics_id = integer(),
    plain_lyrics = character(),
    synced_lyrics = character(),
    has_plain_lyrics = integer(),
    has_synced_lyrics = integer(),
    instrumental = integer(),
    stringsAsFactors = FALSE
  )
  
  # Recorrer la lista de bandas
  for (artista in lista_bandas) {
    # cat("\nProcesando artista:", artista, "\n")  # Log de progreso
    
    # Obtener canciones del artista
    df_artista <- buscarPorArtista(artista)
    
    if (is.null(df_artista) || nrow(df_artista) == 0) {
      # cat("No se encontraron datos para el artista:", artista, "\n")
      next
    }
    
    # cat("Se encontraron", nrow(df_artista), "canciones para el artista:", artista, "\n")
    
    # Limpiar duplicados
    df_artista <- limpiarDuplicadosU(df_artista)
    # cat("Canciones únicas después de limpiar duplicados:", nrow(df_artista), "\n")
    
    # Añadir al corpus
    corpus_data <- bind_rows(corpus_data, df_artista %>%
                               select(
                                 track_id, 
                                 name, 
                                 name_lower, 
                                 artist_name, 
                                 artist_name_lower, 
                                 album_name, 
                                 album_name_lower, 
                                 duration, 
                                 updated_at, 
                                 lyrics_id, 
                                 plain_lyrics, 
                                 synced_lyrics, 
                                 has_plain_lyrics, 
                                 has_synced_lyrics, 
                                 instrumental
                               ))
  }
  
  return(corpus_data)
}

# Crear el corpus con todas las bandas
corpus_df <- crearCorpusDeBandas(bandas_indie)

# Mostrar las primeras filas del dataframe resultante
#head(corpus_df)
```

Obtenemos una muestra de 359 canciones.

# Exportación de data frames

### En excel

```{r}

exportar_excel <- function(dataframe, file_path) {
  # Verificar que el dataframe no esté vacío
  if (nrow(dataframe) == 0) {
    stop("El dataframe está vacío y no se puede exportar.")
  }
  
  # Verificar que el paquete writexl esté instalado
  if (!requireNamespace("writexl", quietly = TRUE)) {
    stop("El paquete 'writexl' no está instalado. Usa install.packages('writexl') para instalarlo.")
  }
  
  # Exportar el dataframe como archivo Excel
  writexl::write_xlsx(dataframe, file_path)
  
  # Mensaje de confirmación
  message("El archivo Excel se ha guardado correctamente en: ", file_path)
}

# Ejemplo de uso:
exportar_excel(corpus_df, "corpus_bandas.xlsx")
```

### En texto

```{r}
exportar_texto <- function(data, nombre_archivo, separador = "\t", incluir_nombres_filas = FALSE, entrecomillar = FALSE) {
  # Validar que data sea un data.frame
  if (!is.data.frame(data)) {
    stop("El objeto proporcionado no es un data.frame.")
  }
  
  # Exportar el data.frame a un archivo de texto
  write.table(
    data,
    file = nombre_archivo,
    sep = separador,
    row.names = incluir_nombres_filas,
    quote = entrecomillar
  )
  
  # Mensaje de confirmación
  cat("Archivo exportado exitosamente en:", nombre_archivo, "\n")
}

# Llamar a la función para exportar tu data.frame
exportar_texto(
  data = corpus_df,               # DataFrame a exportar
  nombre_archivo = "corpus_df_to_text.txt", # Nombre del archivo
  separador = "\t",                  # Separador de columnas (tabulación)
  incluir_nombres_filas = TRUE,     # No incluir índices de las filas
  entrecomillar = FALSE              # No entrecomillar valores
)
```

# Análisis de datos

Ya que limpiamos nuestra base de datos, si la exportamos la tendremos sin tener que procesar toda la base de datos inicial cada vez que queramos realizar algún análisis. Por ello, la exportamos con la función exportar_excel que definimos al final del documento. Ahora podemos importarlo.

## Importación de datos

```{r}
# Función para importar un archivo Excel
importar_excel <- function(ruta_archivo) {   
  # Verificar si el archivo existe
  if (!file.exists(ruta_archivo)) {
    stop("El archivo no existe en la ruta proporcionada.")
    }      
# Leer el archivo Excel 
  dataframe <- read_excel(ruta_archivo)
  # Mensaje de confirmación
  cat("El archivo se ha importado correctamente.\n")
  # Devolver el dataframe
  return(dataframe)
  } 
```

```{r}
# Si no se necesita importar el archivo, saltar este paso o comentar
archivo <- "corpus_bandas.xlsx" #Cambiar si la ruta o el archivo es otro
corpus_df <- importar_excel(archivo)
```

```{r}
# Función para quitarle filas NA o con instrumentales
sinInstrumentales <- function(datos, lyrics_col = "lyrics_id", inst_col = "instrumental"){
  # all() es para saber si son todos TRUE dentro del paréntesis
  if (!all(c(lyrics_col, inst_col) %in% colnames(datos))) {
    stop("La/s columna/s especificada/s no existe/n en el dataset.")
  }
  
  # Filtramos el dataset
  datos_limpios <- datos %>%
    filter(!is.na(.data[[lyrics_col]]), .data[[inst_col]] != 1)
  
  datos_limpios$instrumental <- NULL
  
  return(datos_limpios)
}

# Ej
sin_instrumentales <- sinInstrumentales(corpus_df)
```

Se disminuyen de 367 a 358 las observaciones, manteniendo 14 variables, ya que eliminamos la columna que decía si era instrumental o no, que ya no sirve.

```{r}
# Útiles de quanteda
corpus_letras <- quanteda::corpus(sin_instrumentales$plain_lyrics)
#summary(corpus_letras)
stopwords_adhok <- c("you", "i", "the", "to", "go", "my", "in", "this", "and", "oh", "ah", "ay", "uh")
  
stopwords_adhok <- union(stopwords("es"), stopwords_adhok)
 

# Tokenización
tokens_letras <- tokens(corpus_letras, 
                        remove_punct = TRUE,  # Eliminar puntuación
                        remove_symbols = TRUE,  # Eliminar símbolos especiales
                        remove_numbers = TRUE,  # Eliminar números
                        remove_url = TRUE,  # Eliminar URLs
                        what = "word"  # Solo tomar palabras
                        )
```

## Análisis de frecuencia de términos

```{r}
# Crear matriz de documentos término (DTM)
dtm_letras <- dfm(tokens_letras)

#Eliminamos stopwords 
dtm_letras <- dfm_remove(dtm_letras, stopwords_adhok)

frecuencias <- topfeatures(dtm_letras, n = 100)   # Cambia n para más términos
# print(frecuencias)

frecuencias_totales <- textstat_frequency(dtm_letras)

# Convertir frecuencias en un dataframe
frecuencias_df <- data.frame(term = names(frecuencias), freq = frecuencias)

# Crear la nube de palabras
wordcloud(words = frecuencias_df$term, 
          freq = frecuencias_df$freq, 
          min.freq = 3,  # Palabras con frecuencia mínima
          max.words = 200,  # Número máximo de palabras
          scale = c(3, 0.5),  # Tamaño de las palabras
          colors = brewer.pal(8, "Dark2"),  # Paleta de colores
          random.order = FALSE)  # Las palabras más frecuentes en el centro


```

## Análisis de bi-gramas

```{r}

# Eliminar stopwords antes de la tokenización
tokens_limpios <- tokens_remove(tokens_letras, stopwords_adhok)

# Generar bigramas (combinación de 2 palabras) sin stopwords
tokens_bigrams <- tokens_ngrams(tokens_limpios, n = 2)

# Crear la matriz de documentos-término (DTM) para los bigramas
dtm_bigrams <- dfm(tokens_bigrams)

# Calcular la frecuencia de los bigramas
frecuencia_bigrams <- textstat_frequency(dtm_bigrams)

# Eliminar bigramas con docfreq == 1 (que salen en una sola canción)
frecuencia_bigrams_filtrada <- frecuencia_bigrams[frecuencia_bigrams$docfreq > 4, ]

# Ver los bigramas filtrados
print(frecuencia_bigrams_filtrada, 19)
```

## Buscar bigramas en canciones

```{r}
buscar_bigramas <- function(dtm, bigramas, canciones, artistas) {
  # Verificar que las entradas sean correctas
  if (length(bigramas) == 0) {
    stop("Por favor, ingresa al menos un bigrama.")
  }
  
  # Crear una lista para almacenar las canciones donde aparecen los bigramas
  resultados <- list()
  
  # Iterar sobre los bigramas
  for (bigrama in bigramas) {
    if (bigrama %in% colnames(dtm)) {
      # Extraer la columna como vector lógico
      vector_bigrama <- as.vector(dtm[, bigrama])
      
      # Encontrar las filas donde aparece el bigrama
      indices <- which(vector_bigrama > 0)
      
      # Guardamos las canciones y artistas correspondientes
      resultados[[bigrama]] <- data.frame(
        cancion = canciones[indices],
        artista = artistas[indices]
      )
    } else {
      # Si el bigrama no está en la DTM, agregar un mensaje
      resultados[[bigrama]] <- "El bigrama no está presente en el corpus."
    }
  }
  
  return(resultados)
}

# Ejemplo de uso
# Bigramas que deseas buscar
bigramas_buscar <- frecuencia_bigrams_filtrada$feature

# Buscar los bigramas
canciones_con_bigramas <- buscar_bigramas(dtm_bigrams, bigramas_buscar, sin_instrumentales$name, sin_instrumentales$artist_name)

# Ver resultados
# print(canciones_con_bigramas)
```

Por ejemplo,

```         
> canciones_con_bigramas[["voy_corriendo"]]

            cancion                           artista
            
1      La Velocidad                          Adelaida
2            BRONCE                    Déjenme Dormir
3         EN TU VOZ                    Déjenme Dormir
4 Baltazar Josefina                     Floresalegría
5          Tormenta  Los Animales También Se Suicidan
6      Las Palmeras                   Niños Del Cerro
7       Gallo verde                     Rock n' chile
```

Ahora podemos ir a buscar en las canciones las letras que llevan estos bigramas que nos interesan, para el análisis literario, por ejemplo.

## Análisis de sentimientos

## Análisis de complejidad textual

## Reconocimiento de patrones gramaticales

## Visualización de tendencias

## Análisis literario

## Consideraciones especiales respecto a la prosa

En las canciones, a diferencia de casos como las novelas o las noticias, el análisis debe considerar algunas cuestiones como:

-   La posibilidad de sesgo por repetición de frases en coros o en otras partes de las canciones.

-   Elementos no textuales, como onomatopeyas.

-   Lenguaje poético puede no ser tan facilmente entendible para los algoritmos de sentimiento. Hay que buscar uno que funciones bien en español.

-   Dialecto en el indie chileno puede afectar el análisis de sentimiento.

-   Resolver el problema de que el corpus para cada canción pueda ser muy pequeño, tal vez se tendran que hacer agrupamientos de canciones por album o por artista,

-   La música tiene un elemento emocional o performativo que no puede captarse solo a través del texto. Por lo que habría que complementar con datos que se puedan sacar de apis como la de spotify o Essentia.
