---
title: "Analisis de Letras"
author: "Exequiel Trujillo Escobar"
date: "`r Sys.Date()`"
description: "Exploración y análisis de letras de canciones utilizando la API de LRC Lib."
format: 
  html:
    css: styles.css
    highlight-style: monokai
editor: visual
---

# Introducción

Este proyecto utiliza R para realizar web scraping en Musixmatch (https://www.musixmatch.com) con el fin de extraer las letras de canciones de un artista específico. El código es modular y permite pasar parámetros como el nombre del artista para obtener sus canciones y sus letras de manera automatizada.

## Instalación de librerías

Primero, cargamos las librerías necesarias:

```{r}

library(pacman)

p_load(httr,
       jsonlite,
       dplyr,
       rvest
       )

rm(list = ls()) # Descomentar si necesitamos limpiar entorno
```

# Definición de funciones

Aquí definimos funciones modulares

## Búsqueda de canciones por artista

```{r}

# Función para buscar canciones por el nombre del artista
buscar_canciones_por_artista <- function(artista) {
  
}

# Ejemplo de uso
# resultado <- buscar_canciones_por_artista("Taylor Swift")
# print(resultado)
```
